【裁判字號】    89,簡上,228
【裁判日期】    901019
【裁判案由】    確定界址
【裁判全文】
臺灣臺中地方法院民事判決  八十九年度簡上字第二二八號
    上  訴  人    陳  章
                  鄭淑貞
    被  上訴人    乙○○
                  甲○○○
右當事人間請求確定界址等事件，上訴人對於中華民國八十九年三月二十日本院沙鹿簡易庭
八十七年度沙簡字第六五七號判決提起上訴，本院判決如左：
    主    文
原判決廢棄。
確定上訴人所有坐落台中縣后里鄉○○段二五之四六地號土地與被上訴人甲○○○所有坐落
同段二五之二七地號土地之界址為如附圖所示Ｂ─Ｋ點連接實線所示。
確定上訴人所有坐落台中縣后里鄉○○段二五之四六地號土地與被上訴人乙○○所有坐落同
段二三之一九地號土地之界址為如附圖所示Ｅ─Ｈ點連接實線所示。
第一、二審訴訟費用由被上訴人負擔二分之一，餘由上訴人負擔。
    事    實
甲、上訴人方面：
  一、聲明：如主文所示。
  二、陳述：除與原判決記載者相同予以引用外，另補述略稱：
  （一）按不動產經界之訴訟，與分割共有物之性質相同，均為形式上的形成訴訟，具有非
        訟事件之性質，無論由相鄰土地兩方之何造起訴，只要本於所有權對鄰地所有人主
        張確定相鄰土地經界線即可，至其經界線何在，當事人之一方雖得向法院提供資料
        ，法院可不受當事人聲明之拘束，得斟酌具體情形，本於公平之原則，依職權確定
        經界線。經查證人周火雄在原審所證述：「在比例尺一千二百分之一之地籍圖上，
        地籍圖線，其容許誤差為二十四公分，而兩造所指界址，相差僅有十三公分，在容
        許誤差之範圍內，是兩造之指界之界址線，與地籍圖上所顯示出來之地籍圖線，是
        同一條線，而無法區分。」惟經鈞院會同豐原地政事務所現場實測後，以上訴人等
        所主張牆壁中心線為界址，計算面積，核以各該土地登記面積，均未超過法定公差
        值；而被上訴人所主張台中縣豐原地政事務所以九十年四月六日豐地測字第六七七
        ００號土地複丈成果圖內現況測量略圖所示以牆壁外緣為界址，計算面積，核以系
        爭二五之四六地號土地登記面積，業已超過法定公差值之結果觀之，乃斟酌兩造所
        主張之界址，如擇定最有利於被上訴人等主張界址如附圖台中縣豐原地政事務所九
        十年六日豐地測字第六七七００號土地複丈成果圖內現況測量略圖所示虛線為本件
        相鄰土地之界址，已違公平原則，故本件應以上訴人等主張台中縣豐原地政事務所
        以九十年四月六日豐地測字第六七七００號土地複丈成果圖內現況測量略圖所示實
        線即牆壁中心線為界址，系爭三筆土地之實測面積核以登記面積，均在法定公差值
        內，始為公平合理。
  （二）次按司法院大法官會議第三七四號解釋，「依土地法第四十六條之一至第四十六條
        之三之規定所為地籍圖重測，純為地政機關基於職權提供土地測量技術之服務，將
        人民原有土地所有權範圍，利用地籍圖調查及測量方法，將其完整正確反映於地籍
        上，初無增減人民私權之效力，故令相鄰土地所有權人於重新實施地籍測量時，均
        於地政機關通知之期限內到場指界，毫無爭議，地政機關依照規定，已依其共同指
        定之界址重新測量，則於測量結果公告期間內即令土地所有權人以指界錯誤為由，
        提出異議，測量結果於該公告期滿後即行確定，地政機關應據以辦理土地標示變更
        登記，為所有權人尚得依法提起民事訴訟請求解決，法院應就兩造之爭執，依調查
        證據之結果予以認定，不得以原先指界有誤，訴請另定界址為無理由，為其敗訴之
        判決。」之意旨，足見，縱然當事人到場指界事後仍可以指界錯誤而訴請法院裁判
        ，然法院應就二造之爭執，依調查證據之結果予以認定。又確定判決之既判力，應
        以訴訟標的經表現於主文判斷之事項為限，判決理由並無既判力，且本件上訴人等
        之前手呂錦坤於鈞院八十年度簡字第一二七四號拆除突出物訴訟之訴之聲明為：「
        請求被上訴人等將其等房屋之突出雨遮部分拆除」，而上訴人等於本件訴訟，係確
        定兩造間相鄰土地之界址，兩者訴之聲明不同，自非同一案件，縱上訴人等之前手
        呂錦坤曾於前開拆除突出物訴訟中，為被上訴人等二人建物一樓地基雖未逾越占有
        二五之四六地號土地，惟二、三樓之建物有突出於系爭土地上空而請求拆除突出物
        等情，但就該案訴之聲明而言，被上訴人二人之建物有無逾越二五之四六地號土地
        並非其審理之範圍，更非重要之爭點，自無拘束上訴人等之效力。矧本件兩造間相
        鄰土地之界址確有不明確之情事，前經不同地政機關之測量結果均不一致，致上訴
        人之前手因不知被上訴人二人之建物有逾越界址之事實，誤為上開與事實不符之陳
        述，而鈞院業已囑託台中縣豐原地政事務所實地鑑測，證明系爭三筆土地之界址如
        以牆壁外緣為界，其實測面積核以登記面積超過法定公差值，與法已屬不合，則鈞
        院八十年度簡字第一二七四號拆除突出物訴訟中所為之測量結果已屬錯誤，均不足
        資為本件土地界址判斷之證據。乃被上訴人遽以主張上訴人等之前手呂錦坤在前開
        訴訟中之於事實不合之陳述，作為本件兩造間相鄰土地之界址判斷之依據，自不足
        採。
  三、證據：除與原審判決所記載者相同於以引用外，另提出豐原地政事務所八六豐第二字
      第00000000號函及所附土地複丈分割圖乙份、本院八十六年度簡上字第一六
      四號民事裁定、台中縣政府六十五年八月十一日建都字第二一五三號建築執照、內政
      部土地測量局八十八年八月五日鑑定圖各乙份（以上均為影本），並聲請內政部土地
      測量局派員攜帶系爭建物使用執照卷到院說明，及訊問證人周火雄、張清豐。
乙、被上訴人方面：
  一、聲明：上訴駁回。
  二、陳述：除與原審判決書記載相同者，茲予引用外，補稱：
  （一）按鈞院囑託台中縣豐原地政事務所九十年四月十一日所為之現狀測量基本上係按照
        原判決所憑內政部土地測量局八十八年八月五日之鑑定而來，其間數據相同，兩造
        均無爭執，所爭執者為何者合乎係爭土地之實際面寬。
  （二）依兩造八十五年訴字第二七四九號拆屋還地判決所具之台中縣豐原地政事務所八十
        五年十二月二十日豐字第五○○號土地複丈成果圖、八十六年簡上字第一八六號上
        訴事件囑託之同地政事務所第00000000號複丈圖暨台灣省政府地政處土地
        測量局八六地測二字第一七四一三號鑑定書、八七地測二字第○二五○五號函等所
        示，雖未標明各該系爭地號土地實際面寬，惟其並無逾界建築之鑑定，已足表明土
        地之界址至少係以牆緣，亦即Ｃ—Ｊ、Ｄ—Ｉ之虛線為界，斷無反依上訴人主張之
        牆壁中心界定面寬之理。
  （三）況上訴人之前手呂錦坤曾以被上訴人所有系爭建物之突出物雨遮逾界為由訴請拆除
        ，並經台中地方法院八十年度簡字第一二七四號及八十一年簡上字第二八八號民事
        判決確定在案，其間呂錦坤即曾自認被上訴人之建物地基並未逾界，尤其呂錦坤與
        上訴人八十三年間就買賣交地之複丈測量其上面寬，抑且註明四點一公尺，不惟寧
        是，同時一併測量了被上訴人所有之土地面寬各為四點五四公尺，不獨大致符合牆
        緣為界之測量結果，亦為彼等土地買賣時所認識及認可，上訴人何能反爾主張大於
        其前手之權利。
  （四）至上訴人屢以六十六年間期土地之複丈圖上有四點五五公尺之註記為由證明其權利
        ，亦無可採。蓋豐原地政事務所八九豐地測字第八九○○七三七四號覆函表已明白
        表示：由於「描繪及圖解地籍圖其析解誤差，圖面伸縮等因素，無法明確回覆該土
        地是否為四點五五公尺，且未經實地測量與鄰近等土地之相關界址檢查比對，無法
        得知是否圖地相符」，反之，上訴人與呂錦坤土地買賣之交地測量係自身同時與鄰
        近土地檢測比對所致，何者合乎真實，實不待言。
  （五）實則，上訴人面積短少之問題在地政機關，而不在被上訴人。上訴人屢次引用之地
        籍測量實施規則第二五七條第三款，其規範係在要求測量機關於「土地分割時」應
        如何處理，究其性質係課加公務人員之內在規範，在行政法上係行政規則，與具登
        記對外效力之法規命令全然不同。因而，測量機關之有無遵守，所涉者為上訴人或
        其前手與地政機關就訴外地段二九—三五地號之分割事件所致責任有無之問題，與
        本件實不相干，自不能以其間是否存在測量規範之違反，求為本件有利之判決。
  三、證據：除援用原審所提出之證據外，補提台灣省政府地政處土地測量局第三測量隊簡
      便行文表八十六測隊三字第二四五七號影本乙份為證。
丙、本院依職權勘驗現場並囑託台中縣豐原地政事務所派員鑑測。
    理    由
一、上訴人起訴主張渠等共有坐落台中縣后里鄉○○段二五之四六地號土地與被上訴人甲○
    ○○所有坐落同段二五之二七地號土地及被上訴人乙○○所有坐落同段二三之一九地號
    土地相鄰，上訴人所有二五之四六號土地與被上訴人二人分別所有之同段二五之二七地
    號土地及二三之一九地號土地皆各應以附圖所示Ｂ─Ｋ、Ｅ─Ｈ點連接實線（即被上訴
    人二人土地上既有建物主體之牆壁中心線）為界址，如此則系爭三筆土地之實測面積核
    以登記面積，均在法定公差值內，反之如依原審判決結果以附圖所示Ｃ─Ｊ、Ｄ─Ｉ點
    連接虛線（即土地上既有建物主體之牆壁外緣線）為界址，計算面積，核以各該土地登
    記面積，則系爭二五之四六地號土地登記面積，會產生超過法定公差值之短少結果，顯
    失公平。被上訴人則以歷次鑑定履勘均認可渠等之建物未有逾界建築，故原審判決確定
    兩造之界址應以被上訴人二人現有建物之牆壁外緣線為界並無違誤之處，上訴人之上訴
    並無理由等語資為抗辯。
二、查上訴人共有之二五之四六號土地兩側分別與被上訴人甲○○○所有二五之二七號土地
    及乙○○所有同段二三之一九號土地相鄰，上訴人共有之土地為空地，被上訴人甲○○
    ○、乙○○所有之土地上各建有樓房一棟，上訴人主張以被上訴人所有建物之牆壁中心
    線即如附圖所示之實線為兩造之界址，被上訴人則主張以渠等建物之牆壁外緣即如附圖
    所示之虛線為兩造之界址，兩造所指之實地界址雖有不同，但二者相差僅十三公分，而
    於比例尺一千二百分之一之地籍圖上，地籍圖線之容許誤差為二十四公分，兩造所指之
    界址，係在地籍圖容許誤差之範圍內，是兩造所指之界址與地籍圖上所顯示之地籍圖線
    均係同一條線，無法區辨等情，業據提出土地登記簿本、地籍圖謄本在卷可稽，並經原
    審履勘現場及囑託內政部土地測量局測量，製有勘驗筆錄及鑑定書在卷可稽，復經內政
    部土地測量局測量員即證人周火雄到庭陳證屬實，且為兩造所不爭執，堪信為真實。
三、被上訴人雖主張上訴人所有之系爭二五之四六號土地，其前所有權人呂錦坤於八十年間
    ，曾對被上訴人提出拆除突出物訴訟，其間呂錦坤即曾自認被上訴人之建物地基並未逾
    界，另上訴人亦於八十六年間對被上訴人提出拆屋交地訴訟，經台中縣豐原地政事務及
    內政部土地測量局測量結果，被上訴人之建物均未逾界，自應以牆壁外緣線為兩造界址
    等語。惟被上訴人所有建物未逾界之測量結果係以地籍圖為依據，而兩造所指牆壁外緣
    線或中心線既於地籍圖上並無區分，均係同一條線，自難憑被上訴人之建物未逾界之測
    量結果，認定上開判決係以牆壁外緣線為界址，蓋縱以牆壁中心線為界址，依據地籍圖
    而為測量，被上訴人所有建物仍未逾界，被上訴人上開主張，尚無可採。
四、又查，上訴人主張以牆壁中心線為界址，據此計算兩造土地面積，上訴人之土地面積為
    八二平方公尺（內政部土地測量局測量為八三平方公尺），被上訴人甲○○○、乙○○
    之土地面積均為八０平方公尺，核以兩造土地登記簿面積，上訴人所有土地登記面積為
    八四平方公尺，被上訴人甲○○○、乙○○之土地登記面積各為八四、八二平方公尺，
    系爭三筆土地均未超過法定公差值；被上訴人主張以牆壁外緣線為界址，據此計算兩造
    之土地面積，上訴人之土地面積為七八平方公尺，被上訴人甲○○○、乙○○之土地登
    記面積均為八二平方公尺，核以兩造土地登記簿面積，被上訴人之土地面積固在公差值
    範圍，惟上訴人所有之土地面積較登記簿面積短少六平方公尺，超過正負四點二三平方
    公尺之容許誤差範圍等情，業經原審囑託內政部土地測量局測量，及本院囑託台中縣豐
    原地政事務所測量，製有鑑定書及複丈成果圖在卷可按。兩造所指之界址線於地籍圖上
    無從分辨，然依被上訴人所指牆壁外緣線為界址計算面積，核以土地登記面積，將造成
    上訴人土地面積超出誤差容許值之範圍；反之，依上訴人所指牆壁中心線為界址計算土
    地面積，核以土地登記面積，系爭三筆土地均在誤差容許值之範圍內，是本院認應以系
    爭牆壁外緣線即附圖所示Ｂ─Ｋ、Ｅ─Ｈ點連接實線為兩造界址，較符合土地登記面積
    及公平原則。原審以牆壁外緣線即附圖所示Ｃ—Ｊ、Ｄ—Ｉ點連接虛線為兩造界址，尚
    有未洽，上訴人意旨指摘原審判決不當，求予廢棄改判，為有理由，爰由本院予以廢棄
    改判，如主文第二項所示。
五、本件事證已臻明確，兩造其餘攻擊防禦方法，核與本按事實及判決結果不生影響，爰不
    一一論述，併此敘明。
六、據上論結，本件上訴為有理由，依民事訴訟法第四百三十六條之一第三項、第四百五十
    條、第七十八條、第八十一條第二款，判決如主文。
中        華        民        國   九十     年      十       月      十九     日
                                臺灣臺中地方法院民事第一庭
~B審判長法官  王重吉
~B法      官  巫淑芳
~B法      官  吳蕙玟
右為正本係照原本作成
不得上訴。
中        華        民        國   九十     年      十       月    二十四     日
~B法院書記官


司法院資訊處製作；財團法人民間司法改革基金會備份。
